【裁判字號】    89,簡上,463
【裁判日期】    900223
【裁判案由】    交還土地
【裁判全文】
臺灣臺中地方法院民事判決  八十九年度簡上字第四六三號
    上  訴  人    台灣電力股份有限公司
    法定代理人    丙○○
    訴訟代理人    林易佑律師
    複  代理人    李振祥律師
    被  上訴人    甲○○      .
                  乙○○      .
    右二人共同
    訴訟代理人    陳榮昌律師
右當事人間請求交還土地事件，上訴人對於中華民國八十九年八月二十八日本院豐原
簡易庭八十九年度豐簡字第二五九號第一審判決提起上訴，本院判決如左：
    主      文
原判決廢棄。
被上訴人在第一審之訴及假執行之聲請均駁回。
第一、二審訴訟費用由被上訴人負擔。
    事      實
一、上訴人方面：
(一)聲明：如主文所示。
(二)陳述：除與原審判決書所載者相同茲予引用外，補稱：
  1.系爭鐵塔發生越界建築情事，純屬先前測量作業錯誤所致：
    上訴人公司興建中火～峨嵋（中火～后里段）三四五千伏輸電線路第六十七號鐵
    塔，原擬全部使用由國有財產局代管之坐落臺中縣沙鹿鎮○○段犁份小段第五八
    三號國有土地，並經依法申請前台灣省政府地政處土地測量局辦理測量及假分割
    作業，及取得國有財產局同意在案，詎前述測量作業發生錯誤且原告等地主於興
    建完成前迄未出面提出異議，因而不幸發生系爭鐵塔於興建完成後，有部分坐落
    面積逾越被上訴人土地之情事，此乃始料未及，上訴人實無任何不法僭越之意圖
    ，就有關逾越使用被上訴人土地部分，上訴人亦表歉意，迭次表明將依法給予合
    理補償，希望被上訴人體諒系爭鐵塔攸關國家經濟發展與大眾福祉，而惠予鼎力
    協助而未果。
  2.系爭鐵塔屬於「南北第三路超高壓輸電線路」中之一部份，攸關台灣全島之電力
    供應穩定，不可一日或缺：
    按「南北第三路超高壓輸電線路」南起台南龍崎，北至台北深美，全長四０三公
    里，全線共需興建一、０七三座鐵塔，總造價經費約為新台幣（下同）一百五十
    一億餘元。因肩負南電北送之重責大任，故常被喻為台灣經濟之大動脈。因該線
    路對於國家經濟建設及民生工業發展具有無可替代之重要性，故於民國八十八年
    九二一震災之後，行政院緊急將該線路工程納入緊急命令之執行要點內，嗣後並
    完成「九二一震災重建暫行條例」之立法，足見該線路之存在確屬攸關台灣全島
    之電力供應穩定，絲毫疏忽不得。系爭編號第六十七號鐵塔坐落其中「中北段」
    第一階段工程中，自中火（台中火力發電廠）至峨嵋段部分，塔基於八十八年九
    月間完工，架線完畢及全線送電則於八十九年二月間開始，兩迴路各可輸電兩百
    萬千瓦，共四百萬千瓦，對於紓解北部地區每年電源供應不足之壓力，減少限電
    危機，居功厥偉。尤其日前政府宣佈坐落台北縣貢寮鄉之核能第四電廠停建之後
    ，該條負責南電北送之第三路超高壓輸電線路更具有傳輸全島電力之樞紐地位，
    誠屬不可一日或缺。原審法院疏未審究該線路之重要性，遽爾判准系爭鐵塔之拆
    除，究嫌速斷。
  3.系爭鐵塔工程，應可適用總統於八十九年二月三日公布生效之「九二一震災重建
    暫行條例」等特別法規定，據以排除原告本於所有權之請求：
    按九二一震災重建暫行條例第五十九條規定「因震災受損須進行輸電線路之重建
    或南北第三路三四五千伏輸電線路之興建，其塔基用地及輸電線路架設工程，得
    依既有或規劃路線先行使用土地及進行架設工程」，系爭鐵塔固於八十八年九月
    間已興建完成，似無引用該項先行使用土地規定之餘地，惟倘進一步言之，原告
    於本案依據民法第七百六十七條物上請求權之作用請求拆除系爭鐵塔，除將嚴重
    陷台灣全島之電力供應於極度危險之狀態外，上訴人於拆除後，似仍可於該條例
    施行有效期間內，援引相同規定，再度就既有或規劃路線重行徵用系爭原址作為
    鐵塔基地使用，而依法享有用地之正當權源，甚或系爭土地及其他同一線路之塔
    基用地目前均已加緊作業呈報主管機關依法辦理徵收手續中，嗣後一旦完成土地
    徵收作業完成後，被上訴人當即喪失本件請求權依據，故被上訴人本案請求，於
    起訴當時固非無據，惟斟酌前述，應認該項請求顯然欠缺法律上實益，故依據九
    二一震災重建暫行條例第五十九條之特別法規定，上訴人自可排除被上訴人依據
    民法第七百六十七條所為請求。
  4.本件被上訴人於原審之請求應認已違反民法第一百四十八條「禁止權利濫用原則
    」之規定：
    (1)按「權利之行使，不得違反公共利益，或以損害他人為主要目的」民法第一四
      八條第一項定有明文。又「查權利之行使，是否以損害他人為主要目的，應就
      權利人因權利行使所能取得之利益，與他人及國家社會因其權利行使所受之損
      失，比較衡量以定之。倘其權利之行使，自己所得利益極少而他人及國家社會
      所受之損失甚大者，非不得視為以損害他人為主要目的，此乃權利社會化之基
      本內涵所必然之解釋」最高法院七十一年臺上字第七三七號著有判例可資參照
      。系爭鐵塔固然因先前台灣省政府土地測量局之測量作業失誤致發生部分坐落
      面積逾越被上訴人土地之情事，惟上訴人公司於發覺後迭表歉意，並一再聲明
      將依法給予合理補償之意旨）。詎被上訴人似是得理不饒人，就其中占用面積
      一百餘平方公尺、公告現值僅約二十餘萬元之系爭土地，反而趁機索賠高達新
      台幣二千萬元之不合理金額。被上訴人為一國營事業，因受預算制度所限，確
      屬無法答應被上訴人要求，並非拒不賠償，此由上訴人公司事後仍盡力協商，
      先後取得系爭土地共二十九名共有人中之六人同意，按超過當地市價甚多之每
      坪新台幣七萬元計算發給補償費即知。
    (2)次按系爭土地地目為「林」，現場一片荒蕪，並無任何農物耕作或其他具有經
      濟價值之用途，以實測全部占用面積一三五平方公尺，按土地公告現值每平方
      公尺一千五百元計算，其價值亦僅為二十萬二千五百元，相較於系爭鐵塔所在
      之南北第三路超高壓輸電線路每日供輸大台北地區用電需求所產生之經濟效益
      ，或一旦中斷供電對台灣全島所產生之巨大危害而言，被上訴人所受損害，自
      屬極其輕微。故參照前揭最高法院判例意旨所示，本件被上訴人所有權之行使
      ，其所得利益極少，而他人及國家社會所受之損失則甚大，被上訴人權利之行
      使非不得認為係以損害他人為主要目的，業已違反民法第一百四十八條「禁止
      權利濫用原則」之規定。原審法院疏未細究及此，率爾認定「上訴人無權並強
      占使用他人土地，卻倒果為因，反稱被上訴人是權利濫用，所辯顯令人難於甘
      服」云云，殊非持平之論，最高法院近年迭次受理相近似之案例，如七十九年
      度臺上字第二四一九號判決，就變電設施聲請拆除之案件；或八十八年度臺上
      字第二八一九號判決，就聲請拆除地下輸水管線之案件，該院均以涉及公共利
      益事關重大為由，而否定土地所有人所為拆除地上物或返還土地之主張或請求
      ，足供參酌。
  3.綜上所述，被上訴人於原審固本於所有權之作用而為請求，然其權利行使所能取
    得之利益極少，而他人及國家社會所受之損失甚大，依首揭最高法院判例意旨所
    示，非不得視為以損害他人為主要目的，明顯違反民法第一百四十八條之規定，
    原審法院疏未詳查，致有誤會。上訴人因不服原審判決，爰依法提起上訴，請求
    判決如上訴聲明所示，藉資維護國家及社會之重大公共利益。
(三)證據：提出下所示證物為證：
  1.土地使用同意書二紙
  2.收據六紙。
  3.台灣電力股份有限公司鐵塔清理分割土地清冊影本一件。
  4.國有財產局土地使用權同意書影本一份。
  5.台灣電力股份有限公司八十九年一月二十五日電輸字第八九０一－一一三０號函
    影本一件。
  6.台灣電力股份有限公司八十九年四月二十八日向前行政院蕭萬長院長簡報資料一
    冊。
二、被上訴人方面：
(一)聲明：駁回上訴。
(二)陳述：除與原審判決書所載者相同茲予引用外，補稱：
  1.上訴人雖嗣後向共有人王清燕、王鎮安、王江圳、王伯卿、王鎮國、王占春取得
    其應有部分共計八分之一（未辦理所有權移轉登記）同意使用權，然按共有人對
    於共有物之特定部分使用收益，仍須徵得他共有人全體之同意，並非得自由使用
    收益其全部或任何一部，否則即屬侵害他共有人全體之權利，另共有人如未經全
    體共有人協議，占有共有土地之特定部分使用，縱其範圍未逾其應有部分之比例
    ，亦屬侵害他共有人之權益，他共有人得本於土地所有權，行使物上請求權，請
    求除去其妨害，或請求向全體共有人返還占有物部分，衡諸上開法律見解，本件
    上訴人不因取得系爭土地部分應有部分同意使用權利而免除其義務。
  2.另上訴人謂其建造之鐵塔為國家重大建設如予拆除，將影響國家經濟發展，被上
    訴人請求拆除交還土地為權利濫用云云，然系爭土地係私有土地，國家如為公共
    事業之需要，得依土地法之規定徵收，上訴人既謂係國家重要建設之需，尤應依
    法慎重從事，於徵收而使得使用，然竟效專制時代官僚心態，不知法律為何物，
    未經被上訴人同意強行占用，被上訴人未就其犯罪行為予以追訴，已屬寬縱，其
    竟謂被上訴人請求為權利濫用，或謂將予徵收予以恐嚇，令被上訴人有賊比人強
    及賊喊捉賊之嘆，顯然不法，至於經濟部國家事業委員會函稱鐵塔對經濟發展有
    其重要性，縱係實在，然上訴人未依法行政，且侵害被上訴人憲法保障之權利，
    自不應混為一談，我國為人權法治國家，亦不容上訴人借國家重要建設之名，貶
    損法治。
(三)證據：提出下所示證物為證：
  1.土地登記謄本一份。
  2.複丈定期通知書影本一件。
  3.上訴人八十八年十一月二十六日函影本一份。
  4.八十八年十二月十五日協議記錄影本一份。
  5.八十九年一月七日函影本一份。
三、本院依職權向經濟部國營事業管理委員會函查台灣電力股份有限公司「南北第三
    路超高壓輸電線路」對全島電力供應及全島經濟發展，有何重要性。
    理      由
一、被上訴人起訴主張坐落台中縣沙鹿鎮○○段犁分小段三二０地號土地為其等之共
    有土地，上訴人所有建物輸電鐵塔無權占用上開土地如附圖所示Ａ部分面積０．
    ０一三五公頃，為此本於民法七百六十七條規定之物上請求權提起本件訴訟，上
    訴人則以其所有之輸電鐵塔之所以無權占用被上訴人之土地係因先前之測量作業
    錯誤，致使鐵塔編在原告共有之土地上，而占用上訴人土地之鐵塔系屬於「南北
    第三路超高壓輸電線路」中之一部份，攸關台灣全島之電力供應穩定，不可一日
    或缺，本件被上訴人於原審之請求請求系以損害被告為其主要目的，且違反公共
    利益，應認已違反民法第一百四十八條「禁止權利濫用原則」之規定等語以資抗
    辯。
二、經查，本件被上訴人主張坐落台中縣沙鹿鎮○○段犁分小段三二０地號土地為其
    等之共有土地，上訴人所有建物輸電鐵塔無權占用上開土地如附圖所示Ａ部分面
    積０．０一三五公頃等事實，業據提出土地登記簿謄本、被告函及協議紀錄等為
    證，並經原審至履勘現場，及囑託台中縣清水地政事務所派員會同測量，製有勘
    驗筆錄及土地鑑定圖附卷無訛，是被上訴人之主張固堪信屬實。惟查，上訴人抗
    辯：其所有之輸電鐵塔之所以無權占用被上訴人之土地係因先前之測量作業錯誤
    ，致使鐵塔編在原告共有之土地上，而占用上訴人土地之鐵塔系屬於「南北第三
    路超高壓輸電線路」中之一部份，攸關台灣全島之電力供應穩定，不可一日或缺
    ，被上訴人為一國營事業，因受預算制度所限，而無法答應被上訴人高額賠償之
    要求，並非拒不賠償，此由上訴人公司事後仍盡力協商，先後取得系爭土地共二
    十九名共有人中之六人同意，按超過當地市價甚多之每坪七萬元計算發給補償費
    等事實，已據提出土地使用同意書二紙、收據六紙、上訴人鐵塔清理分割土地清
    冊、國有財產局土地使用權同意書、上訴人八十九年一月二十五日電輸字第八九
    ０一－一一三０號函、上訴人八十九年四月二十八日向前行政院蕭萬長院長簡報
    資料影本各一份為證，次查，台灣北部地區用電量占全省之百分之四十五，供電
    能力僅占百分之二十六，台灣電力股份有限公司原先規劃北部電源之核能四廠、
    蘇澳火力及民營等電廠因無法如期興建，致北部地區電源嚴重不足，南北電力供
    需失衡；而台灣電力股份有限公司既有南北一、二路超高壓輸電線路輸電線路已
    趨飽和，致夏季用電尖峰時，北部地區有大規模限電之虞，故必須興建「南北第
    三路超高壓輸電線路」，以強化系統輸電能力，提升供電可靠度。復台灣電力股
    份有限公司既有南北一、二路超高壓輸電線路遭逢九二一大地震受損嚴重，幸經
    該公司緊急搶修以臨時線之方式恢復供電；然臨時措施體質脆弱，送電能力及供
    電可靠度均大為降低，經濟部國營事業委員會雖已要求台灣電力股份有限公司強
    化臨時電路之安全性，惟仍難保證不受地震、電擊、颱風影響，稍遇事故即有可
    能再次限電，甚至引發大停電危機，茲以原有線路復健短期內無法完成，預設法
    預為綢繆，加速推動「南北第三路超高壓輸電線路」，乃為台灣電力股份有限公
    司強化電力系統工作計畫之重要項目，南北第三路超高壓輸電線路工程推動，攸
    關國家經濟發展及全民福祉，由於南北第三路之重要功能具有替代「災區○○○
    ○○路重建」之實質意義，因此行政院前除以將之納入緊急命令執行要點外，其
    後並正式列入九二一震災重建暫行條例適用範圍，藉助於簡化行政程序，加速土
    地取得，以利台灣電力股份有限公司加速執行該項工程要點，俾紓解北部地區限
    電壓力，提升電力系統穩定度，建立良好投資環境，提升廠商投資意願，並促進
    經濟繁榮，此亦有照經濟部國營事業委員會八十九年十二月七日經（八九）國字
    第０三三五九四０號函在卷足參。再查，系爭被占有土地位處台中縣沙鹿鎮○○
    段，其地目為「林」，公告現值每平方公尺為一千五百元，此有被上訴人所提出
    之土地登記謄本在卷足參，則以經測量之占用面積計算，該等被占用之面積公告
    現值僅為二十萬二千五百元（135X1500= 202500），且就現被占有之林地並無任
    何使用之使用情形，此亦為兩造所不爭執，足見被上訴人除土地被占用之情形外
    ，尚無其他之損害可言，是上訴人上開抗辯可信為實在。
三、復按權利之行使，不得違反公益利益，或以損害他人為主要目的，民法第一百四
    十八條第一項定有明文。又查權利之行使，是否以損害他人為主要目的，應就權
    利人因權利行使所能取得之利益，與他人及國家社會因其權利行使所受之損失，
    比較衡量以定之。倘其權利之行使，自己所得利益極少而他人及國家社會所受之
    損失甚大者，非不得視為以損害他人為主要目的，此乃權利社會化之基本內涵所
    必然之解釋，最高法院七十一年台上字第七三七號判例參照。攸關大眾利益之公
    共設施所應審究之「忍耐限度」與「利益比較衡量」，前者應從受害利益之性質
    及程度，侵害行為之態樣、性質、程度及社會上評價，地區性，土地利用之先後
    關係等因素加以審酌；後者則除審究受害利益之性質及程度，侵害行為之態樣、
    性質、程度外，應再斟酌侵害行為之公共性與公益性，地點是否適當，事前是否
    經過環境影響評估及其結果如何等具體情形（最高法院八十八年度台上字第二八
    一九號著有判決可參）。本件上訴人在被上訴人所有系爭土地之上設置有「南北
    第三路超高壓輸電線路」之鐵塔，而「南北第三路超高壓輸電線路」之設置，對
    於台灣北部地區用電量占全省之百分之四十五，供電能力僅占百分之二十六，台
    灣電力股份有限公司原先規劃北部電源之核能四廠、蘇澳火力及民營等電廠因無
    法如期興建，致北部地區電源嚴重不足，南北電力供需失衡；而台灣電力股份有
    限公司既有南北一、二路超高壓輸電線路輸電線路已趨飽和，致夏季用電尖峰時
    ，北部地區有大規模限電之虞，故必須興建「南北第三路超高壓輸電線路」，以
    強化系統輸電能力，提升供電可靠度，故對於台灣本島北部人民之生活之品質確
    有影響，且事關重大，故若被上訴人請求上訴人將設置於該土地上之鐵塔拆除，
    則台灣北部地區居民之生活勢將陷於癱瘓，甚且影響國家安全，而系爭土地為林
    地，並無使用之情形已如前述，顯然被上訴人行使權利所得之利益甚微，而他人
    及國家社會卻因其權利之行使而造成鉅大之損害。被上訴人請求拆除地上所設之
    鐵塔，交還系爭土地，其行使權利顯然違反公共利益，為權利之濫用，自為法所
    不許。
四、綜上所述，上訴人抗辯被上訴人於原審之請求請求系以損害被告為其主要目的，
    且違反公共利益，應認已違反民法第一百四十八條「禁止權利濫用原則」之規定
    等語，自屬有理，被上訴人主張並無權利濫用之情形乙節為不足採，從而上訴人
    本於所有物返還請求權，請求上訴人應將系爭土地上如附圖所示Ａ部分面積零點
    零一三五公頃之地上物拆除，並將土地交還被上訴人及其他全體共有人，為無理
    由，不應准許，其假執行之聲請亦失所附麗，應併予駁回，原審判命上訴人為上
    開請求之內容，並為假執行之宣告，自有未洽。上訴人指摘原判決不當，求予廢
    棄改判，為有理由，自應由本院予以廢棄改判，如主文第二項所示。
五、本件判決之基礎已臻明確，兩造其餘之攻擊防禦方法及舉證，於判決結果均無影
    響，毋庸一一論列，末此敘明。
六、據上論結，本件上訴為有理由，依民事訴訟法第四百三十六條之一第三項、第四
    百五十條、第七十八條、第八十五條第一項前段，判決如主文。
中      華      民      國    九十      年      二      月     二十三   日
                            臺灣臺中地方法院民事第三庭
~B審判長法官  張瑞蘭
~B法      官  楊國精
~B法      官  許石慶
右為正本係照原本作成
附記二不得上訴。
中      華      民      國    九十      年      二      月     二十三   日
~B法院書記官


司法院資訊處製作；財團法人民間司法改革基金會備份。
